【裁判字號】    96,訴,5245
【裁判日期】    990924
【裁判案由】    清償借款
【裁判全文】
臺灣臺北地方法院民事判決              96年度訴字第5245號
原      告  新加坡商星展銀行股份有限公司
法定代理人  己○○
訴訟代理人  戊○○
            辛○○
被      告  庚○○○
            甲○○
            丙○○
兼上四人    乙○○
訴訟代理人  丁○○
上列當事人間清償借款事件，經臺灣高雄地方法院裁定移送前來
，本院於民國99年9月8日言詞辯論終結，判決如下：
    主      文
被告庚○○○、甲○○、丙○○、乙○○、丁○○在繼承人柯振
慶之遺產範圍內，應連帶給付原告新臺幣壹佰零柒萬玖仟零玖拾
元，及自民國九十四年五月三十日起至清償日止，按年息百分之
八計算之利息，暨自民國九十四年七月一日起至清償日止，其逾
期在六個月以內者，按上開利率百分之十，超過六個月以上者，
按上開利率百分之二十計算之違約金。
原告其餘之訴駁回。
訴訟費用由被告庚○○○、甲○○、丙○○、乙○○、丁○○在
繼承柯振慶遺產限度內連帶負擔。
    事實及理由
壹、程序方面：原告新加坡商星展銀行股份有限公司（下稱星展
    銀行）依銀行法第58條，金融機構合併法第5條及第18條規
    定，自民國97年5月24日起概括承受寶華商業銀行股份有限
    公司（下稱寶華銀行）資產、負債及營業（不含保留資產及
    保留負債）並繼續營業，此有行政院金融監督管理委員會97
    年5月8日金管銀(五)字第09700160370號函在卷可稽，是寶
    華銀行之權利義務關係，由星展銀行概括承受，並經星展銀
    行具狀聲明承受訴訟，經核於法相符，應予准許。
貳、實體方面：
一、原告起訴主張：訴外人均東企業有限公司（下稱均東公司）
    於93年6月29日邀同訴外人柯振慶為連帶保證人，向原告借
    款新臺幣（下同）150萬元，約定借款期間自93年6月30日起
    至96年6月30日止，共分36期，按年金法每月攤還本息，利
    息按年息8%固定計算，如未依約清償，逾期在6個月以內，
    按上開利率10%，逾期超過6個月部分，則按上開利率20%加
    計違約金，並喪失期限利益，債務視同全部到期。詎均東公
    司自94年5月30日起即未依約攤還本息，迄今尚積欠本金1,
    079,090元及如主文所示之本金、利息及違約金，屢經催討
    ，未獲置理。訴外人柯振慶已於94年11月5日死亡，因訴外
    人即柯振慶子女柯藹玲、柯宜君拋棄繼承，且柯振慶父母均
    已死亡，被告庚○○○、甲○○、丙○○，丁○○、乙○○
    等5人依法成為其法定繼承人，依法繼承債務，且未於法定
    期間內並無聲請拋棄或限定繼承，自應依法繼承柯振慶之一
    切權利義務關係，爰依消費借貸、連帶保證及繼承之法律關
    係提起本件訴訟等語。並聲明：如主文第1項所示。
二、被告庚○○○、甲○○、丙○○，丁○○、乙○○則以：民
    法繼承編施行法第1條之3條第4項規定：「繼承在民法繼承
    編中華98年5月22日修正施行前開始，繼承人因不可歸責於
    己之事由或未同居共財者，於繼承開始時無法知悉繼承債務
    之存在，致未能於修正施行前之法定期間為限定或拋棄繼承
    ，且由其繼續履行繼承債務顯失公平者，於修正施行後，以
    所得遺產為限，負清償責任」。被繼承人柯振慶於數年前偕
    其妻女遷往臺南市，與被告等5人並未同居共財，無法知悉
    其債務，現僅知其債務為原告部分1,079,090元、美商花旗
    銀行182,922元、陽信商業銀行542,615元、合計債務1,954,
    179元，不知有無其他債權人及金額，而被告等5人並未分得
    任何遺產，故倘由被告等5人繼續代為履行債務，顯失公平
    等語置辯。並聲明：原告之訴駁回。
三、兩造之不爭執事項
  (一)訴外人均東公司於93年6月29日邀同訴外人柯振慶為連帶保
    證人，向原告借款150萬元，約定借款期間自93年6月30日起
    至96年6月30日止，共分36期依年金法按月攤還本息，利息
    按年息8%固定計算，如未依約清償，逾期在6個月以內，按
    上開利率10%，逾期超過6個月部分，則按上開利率20%加計
    違約金，並喪失期限利益，債務視同全部到期。詎均東公司
    自94年5月30日起即未依約攤還本息，迄今尚積欠本金1,079
    ,090元尚未清償，此有融資貸款契約書、客戶授受信、保證
    、基金及信用卡查詢單、一般放款往來明細查詢單、催收查
    詢單為據。
  (二)柯振慶於94年11月5日死亡，柯振慶子女柯藹玲、柯宜君於
    94年12月26日向臺灣臺南地方法院具狀聲明拋棄繼承，經該
    院以94年度繼字第2103號受理，並於95 年1月26准予備查。
    被告庚○○○、甲○○、丙○○，丁○○、乙○○等5人於
    95 年8月7日具狀向臺灣臺南地方法院聲明拋棄繼承，經該
    院於95年12月29日以95年度繼字第1494號民事裁定駁回其聲
    明，嗣被告等5人不服提起抗告，為該院於96年6月22日以96
    年度家抗字第19號民事裁定駁回其抗告，被告等5人對之提
    起再抗告，亦經臺灣高等法院臺南分院於96年9月29日以96
    年度非抗字第21號駁回其抗告確定，此均經本院調取前開卷
    宗核閱無訛。
  (三)被告庚○○○、甲○○、丙○○，丁○○、乙○○、王良華
    柯振裕為柯振慶之第三順位繼承人，有被繼承人柯振慶之繼
    承系統表在卷可稽，而被告王良華、柯振裕部分，經本件原
    告起訴後，已先由臺灣高雄地方法院以96年度訴字第565號
    判決確定在案，並將被告庚○○○、甲○○、丙○○，丁○○、乙○○部分移送前來。
  (四)被告庚○○○、甲○○、丙○○，丁○○、乙○○等5人對
    原告提起確認債權不存在之訴，因逾越拋棄繼承之除斥期間
    ，自不生拋棄繼承之效力，經本院於98年8月26日以97年度
    家訴字第32號民事判決判決被告等5人敗訴，而被告等5人不
    服提起上訴，嗣撤回上訴確定在案，有本院97年度家訴字第
    32號判決書為證，並經被告兼訴訟代理人丁○○於99年9月
    8日庭訊稱已經撤回上訴確定。
四、得心證之理由：
    原告主張柯振慶對原告負有上開連帶債務，被告等5人為柯
    振慶之繼承人，依法對所繼承債務應連帶清償等語，被告等
    5人則以前揭情詞置辯。本件應審酌者為被告等5人繼承柯振
    慶之債務是否有適用民法繼承編施行法第1條之3第4項規定
    之餘地？被告倘繼續履行債務，是否有不公平之情形而僅於
    繼承遺產範圍內負清償責任？茲論敘如下：
    被告繼承承柯振慶之債務有民法繼承編施行法第1條之3第4
    項不公平之情形而僅於繼承遺產範圍內負清償責任：
  (一)「繼承在民法繼承編中華民國98年5月22日修正施行前開始
    ，繼承人因不可歸責於己之事由或未同居共財者，於繼承開
    始時無法知悉繼承債務之存在，致未能於修正施行前之法定
    期間為限定或拋棄繼承，且由其繼續履行繼承債務顯失公平
    者，於修正施行後，以所得遺產為限，負清償責任」民法繼
    承施行法第1條之3第4項定有明文。
  (二)經查，本件被告丁○○、庚○○○、甲○○、乙○○、丙○○等5人係於98年5月22日民法修正施行前開始繼承柯振慶之
    債務，被告等5人於柯振慶死亡時分別居住於臺北市○○區
    ○○路44巷38號4樓之1、臺北市萬華區○○○路○段384號8
    樓之26 、臺北市○○區○○街136巷29弄58號5樓、臺北縣
    三重市○○○路22號4樓、基隆市○○區○○路181之2號11
    樓，柯振慶於死亡前係居住於臺南市安平區○○○街419巷
    18號，有戶籍謄本及送達證書、臺南地院95年度繼字第1494
    號民事卷宗可資佐證，再參酌本院所調取臺南地院94年度繼
    字第2103號卷宗及被告等5人分別為35年至47年出生不等，
    與柯振慶彼此為兄弟姐妹關係，且已各自有家庭（戶籍謄本
    參照）等情，堪認被告所主張渠等與柯振慶並未同居共財一
    節為可取。本院審酌柯振慶居住臺南，而被告等5人則分別
    居住於臺北、基隆，彼此間距離遙遠。而被告等5人與柯振
    慶間僅為兄弟姐妹關係，且已各自有家庭，被告縱知悉柯振
    慶生活並不優渥，但應未必知悉柯振慶有本件借款債務存在
    ，則自難期待渠等於繼承開始時在修正施行前之法定期間為
    限定或拋棄繼承，且柯振慶之債務金額近200萬元，本院認
    若由其等繼續履行繼承債務，顯失公平。是渠等就本件柯振
    慶之債務，被告等5人應僅於自被繼承人柯振慶所繼承之遺
    產範圍為限負連帶清償責任。
五、綜上所述，原告依據消費借貸、連帶保證及繼承之法律關係
    請求被告等5人在被繼承人柯振慶所繼承之遺產範圍內應連
    帶給付主文第1項所示之金額、利息及違約金，為有理由，
    應予准許；逾此範圍之請求，為無理由，應予駁回。
六、本件事證已臻明確，兩造其餘主張陳述及所提之證據，經審
    酌後於本件判決結果無影響，爰不逐一論述，附此敘明。
七、據上論結，原告之訴為一部有理由、一部無理由，依民事訴
    訟法第79條、第85條第2項，判決如主文。
中    華    民    國    99    年    9     月    24    日
                  民事第五庭    法  官  羅月君
以上正本係照原本作成
如對本判決上訴，須於判決送達後20日內向本院提出上訴狀。如
委任律師提起上訴者，應一併繳納上訴審裁判費。
中    華    民    國    99    年    9     月    24    日
                                書記官  王文心

司法院資訊處製作；財團法人民間司法改革基金會備份。
